---
title: "Explorando dados da PNS com o pacote survey"
subtitle: "Workshop DEMOPOP · análise de amostra complexa em R"
author: "Caio César Soares Gonçalves — Demografia / CEDEPLAR-UFMG"
date: "2026-07-03"
format:
  revealjs:
    theme: simple
    css: slides-styles.css
    slide-number: true
    code-overflow: wrap
    code-line-numbers: false
    fig-align: center
    width: 1280
    height: 720
    df-print: kable
execute:
  echo: true
  warning: false
  message: false
---

```{r}
#| include: false
suppressMessages({library(survey); library(dplyr); library(ggplot2)})
options(survey.lonely.psu = "adjust", width = 90)

# --- Parte 1: população sintética + a "verdade" conhecida ---
pop  <- readRDS("data/populacao_sintetica.rds")
N <- nrow(pop); P <- mean(pop$saude_ruim)
Nh_df <- count(pop, regiao, name = "Nh")
Ni_df <- count(pop, municipio, name = "Ni")
muns  <- unique(pop$municipio); M <- length(muns); mm <- 15; ni <- 25

# funções de sorteio reusadas no Monte Carlo
sortear_desigual <- function() {
  bind_rows(
    filter(pop, regiao == "Norte")        |> slice_sample(n = 40),
    filter(pop, regiao == "Nordeste")     |> slice_sample(n = 120),
    filter(pop, regiao == "Centro-Oeste") |> slice_sample(n = 40),
    filter(pop, regiao == "Sudeste")      |> slice_sample(n = 50),
    filter(pop, regiao == "Sul")          |> slice_sample(n = 50)
  ) |> left_join(Nh_df, by = "regiao") |>
    group_by(regiao) |> mutate(peso = Nh / n()) |> ungroup()
}
sortear_cluster <- function() {
  s <- sample(muns, mm)
  pop |> filter(municipio %in% s) |>
    group_by(municipio) |> slice_sample(n = ni) |> ungroup() |>
    left_join(Ni_df, by = "municipio") |> mutate(peso = (M/mm) * (Ni/ni))
}

# --- Partes 2–7: microdados curados da PNS ---
pns19 <- readRDS("data/pns2019.rds")
pns13 <- readRDS("data/pns2013.rds")
# desfechos binários como 0/1 -> svymean/svyby/svyglm devolvem UMA coluna limpa
# (depr_phq9/depr_diag ficam LÓGICOS: entram no case_when do grupo)
pns19 <- pns19 |> mutate(across(c(saude_ruim, saude_boa), as.numeric))
pns13 <- pns13 |> mutate(saude_ruim = as.numeric(saude_ruim))
```

## Antes de começar — material e pasta {.smaller}

Baixe o material em **[demopop.github.io/pns-survey](https://demopop.github.io/pns-survey/)**: o script **`tutorial.R`** e os **dados** (`data/`). Organize numa pasta de trabalho:

```
workshop-pns/
├── tutorial.R
└── data/
    ├── populacao_sintetica.rds
    ├── pns2019.rds
    └── pns2013.rds
```

E aponte o R para essa pasta (o *working directory*), para que os caminhos `data/...` funcionem:

```{r}
#| eval: false
setwd("C:/Users/voce/Documents/workshop-pns")  # ajuste para a SUA pasta
list.files("data")   # confere: os três .rds devem aparecer
```

::: {.notes}
Ritmo: rodamos juntos, olhamos a saída, eu comento; em cada "Decida antes", vocês respondem antes de eu revelar. Quem usa RStudio pode abrir um Projeto (.Rproj) na pasta, dispensando o `setwd()`.
:::

# De onde vêm os números

## Censo, amostra, registros — e as novas fontes {.smaller}

Antes de qualquer análise, a pergunta: **como o dado foi gerado?**

. . .

- **Censo** — observa **toda** a população (decenal, caro, exaustivo).
- **Amostra** — observa uma **parte** sorteada e **infere** o todo (PNS, PNAD Contínua): periódica, mas com **erro amostral** e desenho a respeitar.
- **Registros administrativos** — subproduto da gestão (SIM, SINASC, CadÚnico): anuais, cobertura desigual.
- **Big Data** — dados que *já existem*, gerados por outra finalidade.

## Big Data: a tipologia UNECE {.smaller}

A UNECE (2013) classifica as fontes de Big Data por **como nascem**:

. . .

- **gerados por pessoas** (*human-sourced*) — redes sociais, buscas, textos;
- **mediados por processos** (*process-mediated*) — registros de transações, sistemas administrativos;
- **gerados por máquinas** (*machine-generated*) — sensores, GPS, celulares, satélites.

. . .

A distinção que importa: **dados que desenhamos** (a pesquisa amostral, com probabilidade de seleção conhecida) **×** **dados que apenas encontramos** (sem desenho — quem está dentro? com que chance?).

::: {.notes}
Big Data é volumoso e barato, mas raramente tem desenho probabilístico — não se sabe a quem ele representa. A PNS é o oposto: cara, mas com inferência válida para a população. Esta aula é sobre extrair essa inferência corretamente.
:::

# Por que o desenho amostral importa

## Tratar a amostra como se fosse censo {.smaller}

A análise "ingênua" assume, sem dizer, uma **amostra aleatória simples** — todos com **peso igual**, como se cada respondente valesse por si só.

. . .

Mas a PNS é **estratificada**, **conglomerada** e com **pesos desiguais**. Ignorar isso:

- **enviesa o ponto** (se um grupo está super-representado), e
- **mente sobre a precisão** — o intervalo de confiança sai **estreito demais**.

. . .

O `survey` existe para uma coisa: **estimar respeitando o desenho**. Vamos construir esse desenho peça por peça.

# Parte 1 · A crescente do plano amostral

## A população sintética (a verdade conhecida) {.smaller}

Geramos uma **população inteira** — REGIÃO > MUNICÍPIO > DOMICÍLIO > PESSOA — espelhando a hierarquia da PNS. Como temos todo mundo, a **verdade é conhecida**:

```{r}
N                                  # tamanho da população
round(P, 4)                        # P(saúde ruim/regular) — a VERDADE
round(tapply(pop$saude_ruim, pop$regiao, mean), 3)   # gradiente por região
```

A cada passo do plano vamos sortear uma amostra e ver a estimativa **bater (ou não)** nessa verdade.

## AAS — sortear ao acaso {.smaller}

::: {.callout-note}
**Decida antes:** sorteando 300 das `r N` pessoas, quão perto de `r round(P,3)` a estimativa deve cair?
:::

. . .

```{r}
set.seed(1)
am <- pop[sample(N, 300), ]        # sorteia 300 pessoas ao acaso
am$peso <- N / 300                 # peso igual = N/n
am$fpcN <- N

# svydesign(): ids=~1 -> sem conglomerados; weights -> pesos; fpc -> correção de pop. finita
des_aas <- svydesign(ids = ~1, weights = ~peso, fpc = ~fpcN, data = am)
svymean(~saude_ruim, des_aas)      # média de variável 0/1 = PROPORÇÃO
```

A estimativa cai perto da verdade; o **erro-padrão** (≈ 0,025) é o erro amostral.

## Estratificação {.smaller}

::: {.callout-note}
**Decida antes:** estratificar por região melhora a precisão? E **igual** para saúde e renda?
:::

. . .

```{r}
set.seed(2)
am_e  <- pop |> group_by(regiao) |> slice_sample(prop = 300/N) |> ungroup()
am_e  <- am_e |> left_join(Nh_df, by = "regiao") |>
  group_by(regiao) |> mutate(peso = Nh / n()) |> ungroup()   # peso = Nh/nh

des_est <- svydesign(ids = ~1, strata = ~regiao, weights = ~peso, fpc = ~Nh, data = am_e)
c(saude = SE(svymean(~saude_ruim, des_est)), renda = SE(svymean(~rdpc, des_est)))
```

Ganho **grande na renda** (varia muito entre regiões), **pequeno na saúde** (varia pouco). Estratificar ajuda na medida em que o desfecho **difere entre os estratos**.

## Conglomeração (dois estágios) {.smaller}

::: {.callout-note}
**Decida antes:** sorteando 15 municípios × 25 pessoas (n = 375), o erro-padrão **sobe ou desce**?
:::

. . .

```{r}
set.seed(7)
sel  <- sample(muns, mm)                       # 1º estágio: sorteia municípios (UPAs)
am_c <- pop |> filter(municipio %in% sel) |>
  group_by(municipio) |> slice_sample(n = ni) |> ungroup()   # 2º estágio: pessoas em cada
am_c <- am_c |> left_join(Ni_df, by = "municipio") |> mutate(peso = (M/mm)*(Ni/ni))

des_cl <- svydesign(ids = ~municipio, weights = ~peso, data = am_c)   # ids = conglomerados
svymean(~saude_ruim, des_cl, deff = TRUE)      # deff = efeito do plano amostral
```

**Sobe**: pessoas do mesmo município se parecem (correlação intraclasse) → `deff ≈ 2,2`.

## Pesos desiguais {.smaller}

::: {.callout-note}
**Decida antes:** vamos **sobre-amostrar o Nordeste** (saúde pior). A média **sem peso** fica acima ou abaixo da verdade?
:::

. . .

```{r}
set.seed(9)
mc <- replicate(300, {                         # repete o sorteio desigual 300 vezes
  a <- sortear_desigual()
  c(ingenua   = mean(a$saude_ruim),
    ponderada = coef(svymean(~saude_ruim,
                 svydesign(ids=~1, strata=~regiao, weights=~peso, data=a)))[[1]])
})
round(rowMeans(mc), 4)                          # ingênua (enviesada) × ponderada (correta)
```

A **ingênua** fica **acima** (≈ 0,31): o peso corrige *o ponto*. Mas o próprio peso infla a variância: $\text{deff}_w \approx 1 + \text{CV}^2(w)$.

## Quanto o desenho importa? (Monte Carlo) {.smaller}

Se você analisa um desenho conglomerado **como se fosse AAS**, o IC **mente**. Medimos a **cobertura** de 500 amostras:

```{r}
set.seed(5)
cob <- replicate(500, {
  a       <- sortear_cluster()
  des_c   <- svydesign(ids = ~municipio, weights = ~peso, data = a)   # CERTO
  des_i   <- svydesign(ids = ~1,         weights = ~peso, data = a)   # INGÊNUO
  est     <- coef(svymean(~saude_ruim, des_c))
  c(desenho = abs(est-P)/SE(svymean(~saude_ruim, des_c)) < 1.96,
    ingenuo = abs(est-P)/SE(svymean(~saude_ruim, des_i)) < 1.96)
})
round(rowMeans(cob) * 100, 1)                   # % das vezes em que o IC95% cobriu a verdade
```

O IC do **desenho** cobre ~95% (honesto); o **ingênuo**, ~82% — promete 95% e entrega 82%.

## A virada {.smaller}

Cada peça, isolada, mostrou seu efeito:

| peça | efeito | argumento do `svydesign` |
|---|---|---|
| estrato | ↓ erro-padrão | `strata =` |
| conglomerado | ↑ erro-padrão (deff) | `ids =` |
| peso | corrige o viés | `weights =` |

. . .

A **PNS combina as três** num só desenho. Na Parte 2, declaramos exatamente isso — agora com os **microdados reais**.

# Parte 2 · O plano amostral da PNS

## O que é a PNS {.smaller}

A **Pesquisa Nacional de Saúde** (IBGE/Ministério da Saúde, 2013 e 2019) investiga saúde, estilos de vida e acesso a serviços. É **domiciliar**, de **abrangência nacional**, com um módulo respondido por **um morador adulto sorteado** do domicílio.

. . .

Um **único arquivo** de microdados; três questionários, cada um com seu **bloco de peso**:

- **domicílio** (todos os moradores) — peso `V0028`;
- **morador selecionado** (módulos individuais) — peso `V0029` / `V00291`;
- **antropometria** (subamostra).

Usamos o **morador selecionado, 18+**.

## Unidade de análise e desenho {.smaller}

**Desenho:** estratificado + por **conglomerados** (UPAs sorteadas por **PPS** — probabilidade proporcional ao tamanho) + **dois estágios** (UPA → domicílio → morador selecionado).

. . .

No `survey`, isso vira quatro argumentos:

| conceito | variável PNS | argumento |
|---|---|---|
| estrato | `V0024` | `strata =` |
| conglomerado (UPA) | `UPA_PNS` | `ids =` |
| peso (calibrado) | `V00291` | `weights =` |
| UPA dentro do estrato | — | `nest = TRUE` |

## Declarando o plano amostral {.smaller}

```{r}
des <- svydesign(ids     = ~UPA_PNS,       # conglomerados (UPAs)
                 strata  = ~V0024,         # estratos
                 weights = ~peso_sel_cal,  # peso do morador selecionado (V00291, calibrado)
                 nest    = TRUE,           # UPAs numeradas DENTRO de cada estrato
                 data    = pns19)
des
```

Declaramos o desenho **na mão**, deixando cada peça explícita — sem caixa-preta.

## Calibração dos pesos {.smaller}

O peso bruto vem de $1/\pi_i$. A **calibração** ajusta esses pesos para que a amostra **reproduza totais populacionais conhecidos** (projeções de população por sexo × idade na data de referência).

```{r}
des_sc <- svydesign(ids=~UPA_PNS, strata=~V0024, weights=~peso_sel, data=pns19, nest=TRUE)
c(sem_calib = coef(svymean(~saude_boa, des_sc, na.rm=TRUE))[[1]],
  calibrado = coef(svymean(~saude_boa, des,    na.rm=TRUE))[[1]]) |> round(3)
```

Sem calibração: 65,1%. Calibrado (oficial, `V00291`): **66,1%** — o publicado pelo IBGE.

## Pós-estratificação — o SE oficial {.smaller}

A **pós-estratificação** força a amostra a bater as **contagens** de população por domínio (`V00293`), segundo as projeções (`V00292`). É como se obtém o **erro-padrão exato do IBGE**:

```{r}
totais <- unique(data.frame(V00293 = pns19$V00293, Freq = pns19$proj_dom))
des_ps <- postStratify(svydesign(ids=~UPA_PNS, strata=~V0024, weights=~peso_sel,
                                 data=pns19, nest=TRUE), ~V00293, population=totais)
c(atalho  = SE(svymean(~saude_boa, des)),      # peso V00291 direto
  oficial = SE(svymean(~saude_boa, des_ps)))   # pós-estratificado
des <- des_ps                                  # adotamos a via oficial daqui em diante
```

. . .

**Mesmo ponto, SE menor:** com o peso calibrado pronto, o `svydesign` não sabe que os totais são conhecidos (SE conservador); o `postStratify` sabe e desconta a variância das contagens.

# Parte 3 · Estimativas descritivas

## Replicar a tabela publicada {.smaller}

```{r}
round(svymean(~autoaval, des, na.rm = TRUE) * 100, 1)   # distribuição da autoavaliação
```

. . .

Bate **exatamente** com o divulgado (boa/muito boa 66,1; regular 28,1; ruim/muito ruim 5,8). Reproduzir o oficial valida o pipeline **antes** de explorar o que não foi publicado.

## Por domínio: `svyby` {.smaller}

```{r}
# svyby(): a mesma estimativa repartida POR um fator (aqui, sexo)
sb <- svyby(~saude_ruim, ~sexo, des, svymean, vartype = "ci", na.rm = TRUE)
transform(sb, saude_ruim = round(100*saude_ruim,1),
          ci_l = round(100*ci_l,1), ci_u = round(100*ci_u,1))
```

. . .

Mulheres avaliam a própria saúde como ruim/regular mais que homens (37,7% × 29,6%) — um achado que a tabela agregada esconde. **Subpopulação se faz com `subset(des, ...)`**, nunca filtrando o data.frame.

## CV e seus limites {.smaller}

O **coeficiente de variação** (`cv = SE/estimativa`) mede a precisão relativa. O IBGE **omite** estimativas com CV alto.

. . .

Mas o CV tem limites:

- fica **instável** perto de 0% ou 100%;
- num **domínio pequeno**, dispara — daí o corte de divulgação;
- **não capta viés** (não-resposta, subdeclaração) — só a variância amostral.

Precisão **não** é o mesmo que validade.

# Parte 4 · Aplicações

## Ideação suicida (PHQ-9, item 9) {.smaller}

```{r}
des <- update(des, ideacao = N018 %in% c("2","3","4"))   # > "nenhum dia"
svyby(~ideacao, ~sexo, des, svyciprop, vartype = "ci", na.rm = TRUE) |>
  transform(ideacao = round(ideacao*100,1))
```

. . .

≈ **4,6%** dos adultos relatam pensamentos de que seria melhor estar morto/de autolesão nas duas semanas anteriores — mais entre mulheres. Um sinal que só os microdados captam.

## PHQ-9 × diagnóstico: pessoas diferentes {.smaller}

```{r}
des <- update(des, grupo = factor(dplyr::case_when(
  depr_phq9 & depr_diag ~ "ambos",
  depr_phq9             ~ "só rastreio (PHQ-9)",
  depr_diag             ~ "só diagnóstico",
  TRUE                  ~ "nenhum")))
round(svymean(~grupo, des, na.rm = TRUE) * 100, 1)
```

. . .

Rastreio (PHQ-9 ≥ 10) e **diagnóstico** autorreferido captam **populações que pouco se sobrepõem** — depressão *não tratada* × *diagnosticada*.

## Violência por parceiro (módulo V) {.smaller}

```{r}
itens <- c("V00201","V00202","V00203","V00204","V00205",      # psicológica
           "V01401","V01402","V01403","V01404","V01405",      # física
           "V02701","V02702")                                 # sexual
des <- update(des,
  viol_qq     = rowSums(sapply(pns19[itens], \(x) (x=="1") %in% TRUE)) > 0,  # algum item = "Sim"
  companheiro = (V006 == "01") %in% TRUE)
round(100*as.numeric(coef(svyciprop(~viol_qq, subset(des, sexo=="Mulher"), na.rm=TRUE))), 1)   # % mulheres c/ violência
round(100*as.numeric(coef(svyciprop(~companheiro,
                          subset(des, sexo=="Mulher" & viol_qq), na.rm=TRUE))), 1)             # % agressor = companheiro
```

**19,4%** das mulheres sofreram alguma violência nos 12 meses; entre as agredidas, em **16,5%** o **principal agressor foi o companheiro** — a face doméstica, que o microdado isola.

## Orientação sexual (Y008, novo em 2019) {.smaller}

```{r}
round(svymean(~orient_sexual, des, na.rm = TRUE) * 100, 1)
```

. . .

A PNS 2019 foi a **1ª** pesquisa domiciliar nacional a perguntar orientação sexual: ≈ **1,9% não-heterossexual**. Categorias **pequenas** → CV alto e cuidado redobrado ao desagregar.

# Parte 5 · Gráficos com o plano

## Histograma ponderado {.smaller}

```{r}
#| fig-height: 3.6
des_renda <- subset(des, rdpc > 0)                      # log exige positivos
svyhist(~log10(rdpc), des_renda, main = "", col = "#d6e4f0", breaks = 30,
        xlab = "Renda per capita (R$ — escala log)", axes = FALSE)
axis(2); reais <- c(100,300,1000,3000,10000)
axis(1, at = log10(reais), labels = reais)
```

`svyhist` usa os **pesos**: descreve a população. Em escala log, a renda revela a mediana ≈ R$ 1.000 e a cauda da desigualdade.

## Estimativa com intervalo de confiança {.smaller}

```{r}
#| fig-height: 3.4
des <- update(des, faixa = cut(idade, c(17,29,44,59,Inf),          # faixa etária no desenho
                               labels = c("18-29","30-44","45-59","60+")))
est <- svyby(~saude_ruim, ~faixa, des, svymean, vartype = "ci")
ggplot(est, aes(faixa, saude_ruim)) +
  geom_col(fill = "#2980b9", width = .65) +
  geom_errorbar(aes(ymin = ci_l, ymax = ci_u), width = .2) +      # IC 95%
  scale_y_continuous(labels = scales::percent) +
  labs(x = "Faixa etária", y = "Saúde ruim/regular") + theme_minimal()
```

A saúde percebida piora com a idade; as barras de erro mostram que o padrão é **firme**, não ruído.

# Parte 6 · Regressão com o plano

## Regressão logística (`svyglm`) {.smaller}

```{r}
mod <- svyglm(saude_ruim ~ sexo + faixa + regiao + raca_cor,
              design = des, family = quasibinomial())     # logística respeitando o desenho
round(exp(cbind(OR = coef(mod), confint(mod))), 2)[2:5, ] # razões de chance (OR): sexo e idade
```

Mulheres têm ~1,4× a chance de avaliar a saúde como ruim/regular; o efeito da idade é forte.

## Desenho × ingênuo: o que muda {.smaller}

Os **coeficientes** mudam pouco com os pesos. Os **erros-padrão** mudam **muito** com a conglomeração:

```{r}
dat   <- des$variables
naive <- glm(saude_ruim ~ sexo + faixa + regiao + raca_cor, data = dat,
             family = quasibinomial(), weights = peso_sel_cal/mean(peso_sel_cal))
round(c(desenho = summary(mod)$coef["sexoMulher","Std. Error"],
        ingenuo = summary(naive)$coef["sexoMulher","Std. Error"]), 4)
```

SE ingênuo ≈ 0,015 × desenho ≈ 0,026: ignorar o plano **subestima a incerteza em ~40%**.

# Parte 7 · Comparar 2013 × 2019

## Amostras independentes {.smaller}

PNS 2013 e 2019 são **amostras independentes**. Logo, a variância da **diferença** é a **soma** das variâncias:

$$\text{Var}(\hat\theta_{19} - \hat\theta_{13}) = \text{Var}(\hat\theta_{19}) + \text{Var}(\hat\theta_{13})$$

. . .

Cuidados: **harmonizar** as variáveis, restringir a **18+** nas duas, e lembrar que orientação sexual e o módulo V **só existem em 2019**.

## A comparação {.smaller}

```{r}
des13 <- svydesign(ids=~UPA_PNS, strata=~V0024, weights=~peso_sel_cal, data=pns13, nest=TRUE)
compara <- function(v) {
  e13 <- svyciprop(reformulate(v), des13); e19 <- svyciprop(reformulate(v), des)
  dif <- coef(e19) - coef(e13); se <- sqrt(SE(e13)^2 + SE(e19)^2)
  c(`2013%` = round(coef(e13)*100,1), `2019%` = round(coef(e19)*100,1),
    dif = round(dif*100,1), z = round(dif/se,1))
}
t(sapply(c(saude_ruim="saude_ruim", depr_diag="depr_diag", ideacao_suicida="ideacao_suicida"), compara))
```

Autoavaliação **estável**; **depressão diagnosticada** e **ideação suicida** sobem de forma significativa entre 2013 e 2019.

# Encerramento

## As pegadinhas {.smaller}

1. **Filtrar o data.frame** em vez de `subset(des, ...)` — quebra a variância dos domínios.
2. **`glm`/`mean` comuns** com peso — o ponto até sai, mas o erro-padrão **mente**.
3. **Esquecer `nest = TRUE`** — UPAs de estratos diferentes se confundem.
4. **Confiar no CV** como se fosse validade — ele ignora viés (não-resposta, subdeclaração).
5. **Comparar anos** sem somar as variâncias / sem harmonizar.

## Como reportar uma estimativa {.smaller}

Sempre com **três números** e a **fonte do desenho**:

> "Em 2019, **X,X%** (IC95% [a, b]) dos adultos... — PNS, peso calibrado `V00291`, desenho estratificado e conglomerado."

. . .

E uma frase sobre o que **não** se mede: cobertura, não-resposta, subdeclaração do tema sensível.

## Mensagem final {.smaller}

O `survey` não é burocracia: é a diferença entre **descrever a sua amostra** e **inferir sobre a população**.

. . .

O desenho que o IBGE construiu — estratos, conglomerados, pesos calibrados — carrega a informação que torna a inferência válida. **Declará-lo é honrar esse desenho.**

. . .

E todo número tem uma sombra: a incerteza amostral (que medimos) e os vieses que ele **não** capta (que declaramos).

## Obrigado {.center}

**Caio César Soares Gonçalves**
Departamento de Demografia / CEDEPLAR-UFMG

Material completo: **demopop.github.io/pns-survey**

Refs.: Silva & Dias (*Amostragem com R*, 2020) · Lumley (*survey*, JSS 2004) · IBGE (PNS, notas técnicas)
