---
title: "Tutorial — Explorando dados da PNS com o pacote survey"
subtitle: "Análise de amostra complexa em R · PNS 2013 e 2019"
author:
  - name: Caio César Soares Gonçalves
    orcid: 0000-0002-3366-7560
    affiliation: "Departamento de Demografia / CEDEPLAR-UFMG"
date: "2026-07-03"
editor_options:
  chunk_output_type: console
---

```{r setup, include=FALSE}
knitr::opts_chunk$set(echo = TRUE, message = FALSE, warning = FALSE)
options(scipen = 999, survey.lonely.psu = "adjust")
```

## Objetivos

Ao final, você deverá ser capaz de:

- reconhecer por que microdados de **amostra complexa** não podem ser tratados como uma amostra aleatória simples;
- construir e declarar um plano amostral em R com o pacote `survey`, do mais simples (AAS) ao desenho real da PNS;
- produzir estimativas baseadas no desenho — proporções, médias, totais — com intervalo de confiança e coeficiente de variação, e por domínios;
- medir o **efeito do desenho** (deff), ajustar regressões que respeitam o plano e comparar as PNS de 2013 e 2019.

O pacote central é o **`survey`** (Lumley); ao longo do caminho catalogamos as decisões de quem analisa uma pesquisa amostral.

---

# De onde vêm os números — censo, amostra e as novas fontes do dado

Antes de qualquer análise, vale a pergunta: **de onde vêm os números?** Há, classicamente, duas formas de conhecer uma população. A primeira é o **censo** — observar todos, a população inteira, sem exceção. A segunda é a **amostra** — observar apenas uma parte, cuidadosamente escolhida, e a partir dela conhecer o todo.

Que se possa conhecer o todo a partir de uma parte não foi sempre óbvio. Foi uma quebra de paradigma: por muito tempo, só o censo parecia confiável. A amostragem surge como possibilidade legítima de estudo na virada do século XIX para o XX (o "método representativo" de Kiaer, 1895) e ganha base científica com a teoria da **amostragem probabilística** (Neyman, 1934) — a ideia de que, com probabilidades de seleção conhecidas, uma parte permite inferir o todo *com incerteza mensurável*.

No Brasil, as primeiras pesquisas amostrais nasceram no âmbito da produção de estatísticas econômicas e agrícolas. Hoje a situação se inverteu: as pesquisas amostrais estão plenamente institucionalizadas, parte corrente do processo de produção de estatísticas no mundo inteiro. A PNS é uma delas.

A fronteira atual do debate é outra: o uso de **registros administrativos** e de **Big Data** como fontes de estatísticas. Os registros administrativos (cadastros, sistemas de gestão) têm história mais longa e vêm sendo aprimorados, mas carregam uma marca de origem — foram construídos para controle e gestão, não com fins estatísticos; adaptá-los exige cuidado. Já o Big Data — termo que se popularizou, mas que diz muito mais do que "dados grandes" — designa, em essência, dados que surgem como subproduto de outras atividades, e não foram desenhados para fins estatísticos. A estatística oficial costuma organizá-lo pela classificação da UNECE (2013), em três famílias:

- **originados por humanos** (redes sociais) — posts, buscas, fotos, vídeos: pouco estruturados;
- **mediados por processos** (sistemas de negócio) — transações, cadastros e registros de eventos: muito estruturados (é aqui que tangenciam os registros administrativos);
- **gerados por máquinas** (Internet das Coisas) — sensores, telefones móveis, GPS, *logs*: registros automáticos do mundo físico.

A distinção de fundo, que atravessa todos esses casos, é entre **dados desenhados** — coletados deliberadamente segundo um plano, como na amostra — e **dados que apenas encontramos**, subprodutos de outra atividade. O ponto, para nós, não é catalogar fontes, e sim reconhecer que cada tipo de dado exige procedimentos próprios. Num *pipeline* de análise, o primeiro passo é saber com que tipo de dado se está trabalhando — censo, amostra, registro administrativo ou Big Data —, porque cada um pede cuidados específicos: o que é correto para um pode ser um erro grosseiro em outro.

Este workshop é uma demonstração com dados amostrais. Não vamos esgotar o assunto — vamos trazer os principais pontos de atenção ao analisar uma pesquisa amostral, usando a PNS como caso. E o ponto de partida é entender por que o **desenho** dessa amostra **redefine toda a análise**.

---

# Por que o desenho amostral importa

A PNS **não** é uma amostra aleatória simples: ela é estratificada, sorteada por conglomerados (setores/UPAs) e cada pessoa entra com um peso diferente. O atalho tentador é tratá-la como se fosse uma AAS — mas, numa AAS, todos os pesos são iguais, e tomar médias simples (sem peso) equivale a tratar a amostra como se fosse um censo: como se cada respondente valesse só por si e a amostra já fosse a população inteira. Não é o caso. Ignorar o desenho tem, então, duas consequências de naturezas distintas:

- os **pesos** corrigem *quem* está na amostra — ignorá-los enviesa a estimativa (o *ponto*);
- os **estratos e conglomerados** mudam a *quantidade de informação* da amostra — ignorá-los erra o erro-padrão (e, portanto, o intervalo de confiança e os testes).

Em vez de afirmar isso, vamos demonstrá-lo. A estratégia da Parte 1 é trabalhar com uma **população sintética** — pequena, mas com a mesma hierarquia da PNS (pessoas em domicílios, em municípios, em regiões). Como a geramos por inteiro, conhecemos a verdade e podemos sortear amostras dela e conferir, a cada passo, se a estimativa acerta e se o erro-padrão é honesto.

---

# Parte 1 · A crescente do plano amostral

Vamos montar o plano da PNS por partes: amostra aleatória simples → estratificação → conglomeração → pesos desiguais. A cada passo, uma decisão nova e seu efeito.

## Tipos de amostragem probabilística

Antes de montar, vale nomear as peças. Toda **amostragem probabilística** compartilha um princípio: cada unidade da população tem uma probabilidade de seleção conhecida e não nula, e o **peso** de cada unidade é o inverso dela ($w_i = 1/\pi_i$) — é o que permite ir da amostra à população. Os tipos diferem em *como* se atribuem essas probabilidades:

- **Aleatória simples (AAS)** — todas as unidades com a mesma probabilidade, sorteio direto; a referência contra a qual as demais se comparam ([Silva, cap. 4](https://amostragemcomr.github.io/livro/aas.html)).
- **Estratificada** — divide-se a população em estratos e sorteia-se dentro de cada um; ganha precisão quando os estratos diferem no que se mede ([cap. 11](https://amostragemcomr.github.io/livro/estrat.html)).
- **Por conglomerados** — sorteiam-se grupos inteiros e, dentro deles, as unidades — em um ou dois estágios; reduz o custo de campo ao preço de mais variância ([cap. 12](https://amostragemcomr.github.io/livro/cong.html)).
- **Probabilidade proporcional ao tamanho (PPT / PPS)** — unidades maiores (p.ex. setores com mais domicílios) têm probabilidade de seleção maior; é o padrão no primeiro estágio das pesquisas domiciliares — e da PNS ([cap. 10](https://amostragemcomr.github.io/livro/ppt.html)).

Há outros tipos que não trataremos aqui — como a amostragem sistemática (seleção a intervalos fixos numa lista ordenada; [cap. 8](https://amostragemcomr.github.io/livro/AS.html)) e variantes de PPT (Poisson, Pareto). O tratamento completo está no livro *Amostragem com R*, de Pedro L. N. Silva ([amostragemcomr.github.io/livro](https://amostragemcomr.github.io/livro/index.html)), em que esta parte se apoia.

O ponto: a PNS **combina** estratificação + conglomerados em dois estágios + PPT no primeiro + pesos + calibração. A crescente a seguir monta essas peças, uma a uma.

## A população (e a verdade)

Cada linha é uma **pessoa**, com sua **região**, **município** e **domicílio** — a mesma hierarquia da PNS. Duas variáveis nos acompanharão por todo o workshop:

- **`saude_ruim`** — espelha a autoavaliação de saúde da PNS (a pergunta *"em geral, como o(a) Sr(a) avalia a sua saúde?"*, variável `N001`, com respostas de *Muito boa* a *Muito ruim*). Aqui ela é binária: `saude_ruim = 1` reúne *Regular + Ruim + Muito ruim* — o complemento de "boa/muito boa". É o nosso desfecho-âncora.
- **`rdpc`** — a renda domiciliar per capita: o rendimento total do domicílio dividido pelo número de moradores (na PNS, a variável `VDF003`).

```{r pop}
library(survey)   # análise de amostras complexas (Lumley)
library(dplyr)    # manipulação de dados

pop <- readRDS("data/populacao_sintetica.rds")  # carrega a população sintética inteira
N <- nrow(pop)                                  # N = tamanho da população (nº de linhas)
glimpse(pop)                                    # espia as colunas: região, município, sexo, saúde...

# Como temos a POPULAÇÃO inteira, sabemos a VERDADE que queremos estimar:
P <- mean(pop$saude_ruim)                            # proporção verdadeira de "saúde ruim/regular"
P
round(tapply(pop$saude_ruim, pop$regiao, mean), 3)   # tapply: a mesma média, calculada por região
```

::: {.leitura}
A população tem `r N` pessoas distribuídas em domicílios, municípios e regiões — a mesma hierarquia da PNS. A proporção verdadeira de "saúde ruim/regular" é **`r round(P,3)`**, com um gradiente conhecido: maior no Norte/Nordeste, menor no Sul. Tudo o que vier a seguir é uma tentativa de recuperar esses números a partir de uma amostra — e nós poderemos checar.
:::

## Amostra aleatória simples (AAS)

O ponto de partida: sortear `n = 300` pessoas ao acaso, todas com a mesma chance. Cada pessoa selecionada "representa" `N/n` pessoas da população — é o seu **peso**.

::: {.callout-note collapse="true"}
## Decida antes: sorteando 300 das `r N` pessoas, quão perto da verdade (`r round(P,3)`) a estimativa deve cair?

Deve cair perto de `r round(P,3)`, mas quase nunca exatamente nela — é uma amostra, não o censo. O intervalo de confiança calculado abaixo quantifica esse "perto".
:::

```{r aas}
set.seed(1)               # fixa o gerador aleatório (resultados reproduzíveis)
n  <- 300                 # tamanho da amostra
am <- pop[sample(N, n), ] # sorteia n linhas (pessoas) ao acaso da população 'pop'
am$peso <- N / n          # peso de cada pessoa = N/n: ela "representa" N/n habitantes
am$fpcN <- N              # guarda o tamanho da população (para a correção de população finita)

# svydesign() descreve o PLANO AMOSTRAL ao R — é a base de toda estimativa:
#   ids     = ~1     -> NÃO há conglomerados (sorteio direto de pessoas)
#   weights = ~peso  -> a coluna com os pesos amostrais
#   fpc     = ~fpcN  -> tamanho da população (correção de população finita)
#   data    = am     -> a tabela com a amostra
des_aas <- svydesign(ids = ~1, weights = ~peso, fpc = ~fpcN, data = am)

# svymean(): estima a MÉDIA/proporção respeitando o desenho (~ indica a variável):
svymean(~saude_ruim, des_aas)
# confint(): intervalo de confiança de 95% da estimativa acima
confint(svymean(~saude_ruim, des_aas))
```

::: {.leitura}
A estimativa de `~saude_ruim` é uma proporção — e aqui vale a primeira sutileza: como a variável é **binária** (0/1), a sua média é exatamente a fração de 1s, ou seja, a proporção de pessoas com saúde ruim/regular. (Toda média de uma variável 0/1 é uma proporção; por isso usamos `svymean` para estimá-la.) A estimativa cai perto da verdade, e o intervalo de confiança a cobre; o erro-padrão (≈ 0,025) traduz a incerteza de ter visto só 300 das `r N` pessoas — é o **erro amostral**.

Dois argumentos do `svydesign` merecem nota. `ids = ~1` diz que não há conglomerados (sorteio direto de pessoas); e o **`fpc`** (*correção de população finita*) informa o tamanho `N`: como sorteamos **sem reposição** de uma população finita, a incerteza é um pouco menor do que a fórmula clássica supõe (fator $\sqrt{1 - n/N}$). Aqui o efeito é pequeno; na PNS, com fração amostral ínfima, ele é desprezível e será omitido.
:::

**Vantagens × desvantagens.** A AAS é simples e dá pesos iguais — é a referência contra a qual tudo se compara. Em troca, exige um cadastro de todas as unidades (inviável para pessoas), é cara em campo (entrevistados espalhados) e menos eficiente do que aproveitar a estrutura da população.

## Estratificação

E se, antes de sortear, dividíssemos a população em estratos (aqui, as regiões) e sorteássemos dentro de cada um, em proporções fixas? Essa é a **amostragem estratificada**. A intuição vem de uma decomposição: a variabilidade total de um indicador se separa em duas partes — a que existe entre os estratos e a que existe dentro deles. Ao fixar quantos sorteamos em cada estrato (alocação proporcional: $n_h \propto N_h$), a parte entre estratos some do erro amostral — nenhuma região fica sub ou sobre-representada por azar. Sobra apenas a variabilidade *de dentro*.

Daí a regra: **estratificar ajuda na medida em que os estratos diferem no que se mede**, e (sob alocação proporcional) nunca piora a precisão.

A **alocação** — como repartir a amostra entre os estratos — pode ser **proporcional** ($n_h \propto N_h$, pesos ~iguais, a que usamos abaixo), **uniforme** (mesmo $n_h$ em todos) ou **ótima de Neyman** ($n_h \propto N_h S_h$, mais amostra onde há mais variabilidade; [Silva, cap. 11](https://amostragemcomr.github.io/livro/estrat.html)). A PNS **não** usa proporcional: aloca para garantir um coeficiente de variação-alvo em cada domínio geográfico (capitais, RMs, UFs), o que **sobre-amostra os domínios menores** — e é aí que nascem os **pesos desiguais**, tema que retomamos logo abaixo.

::: {.callout-note collapse="true"}
## Decida antes: estratificar por região vai melhorar a precisão? E vai melhorar **igual** para a saúde e para a renda?

Melhora — mas **desigualmente**. O ganho é grande na renda (que varia muito entre regiões) e pequeno na saúde (que varia pouco entre regiões). A regra: estratificar ajuda na medida em que o desfecho difere entre os estratos.
:::

```{r estrat}
set.seed(2)
taxa <- 300 / N                       # a MESMA fração sorteada em cada estrato (alocação proporcional)

# sorteia essa fração de cada região:
am_e <- pop |>
  group_by(regiao) |>
  slice_sample(prop = taxa) |>
  ungroup()

# para o peso, juntamos Nh (tamanho do estrato na população) e usamos nh (sorteados):
Nh_df <- count(pop, regiao, name = "Nh")     # nº de pessoas em cada região (estrato)
am_e  <- am_e |>
  left_join(Nh_df, by = "regiao") |>         # cola o Nh em cada pessoa
  group_by(regiao) |>
  mutate(peso = Nh / n()) |>                 # peso = Nh / nh   (n() = nº sorteado no estrato)
  ungroup()

# o argumento NOVO aqui é 'strata':
#   strata = ~regiao -> os estratos; fpc = ~Nh -> tamanho do estrato na população
des_est <- svydesign(ids = ~1, strata = ~regiao, weights = ~peso, fpc = ~Nh, data = am_e)
svymean(~saude_ruim, des_est)   # estima a proporção de saúde ruim/regular
svymean(~rdpc,       des_est)   # e a média da renda domiciliar per capita
```

::: {.leitura}
Compare os erros-padrão com a AAS: para a saúde o ganho é pequeno (≈ 0,0247 vs 0,0254), mas para a renda é grande (≈ 18 vs 21). A razão é instrutiva — **estratificar ajuda na medida em que o desfecho difere entre os estratos**. A renda varia muito entre regiões, então separar por região remove bastante variância; a saúde varia menos entre regiões, então o ganho é modesto. Estratificar nunca piora; o quanto melhora depende do indicador.
:::

**Vantagens × desvantagens.** Estratificar aumenta a precisão (ou, no pior caso, não piora) e garante a representação de cada estrato. Em troca, exige conhecer o estrato de antemão (uma variável na base).

### Alocação desproporcional → pesos desiguais

Quando a alocação é **desproporcional** (como na PNS), cada estrato entra com um **peso** diferente ($w = N_h/n_h$) — e surge um risco: **ignorar o peso enviesa a estimativa**. O peso $w_i = 1/\pi_i$ (estimador de **Horvitz–Thompson**) é o que reconcilia amostra e população; sem ele, estima-se *a amostra*, não a *população*. Vejamos, sobre-amostrando o Nordeste (onde a saúde é pior):

```{r pesos-desig}
# alocação DESPROPORCIONAL: sobre-amostra o Nordeste (120) frente às outras regiões
set.seed(4)
am_d <- bind_rows(
  filter(pop, regiao == "Norte")        |> slice_sample(n = 40),
  filter(pop, regiao == "Nordeste")     |> slice_sample(n = 120),
  filter(pop, regiao == "Centro-Oeste") |> slice_sample(n = 40),
  filter(pop, regiao == "Sudeste")      |> slice_sample(n = 50),
  filter(pop, regiao == "Sul")          |> slice_sample(n = 50)
) |>
  left_join(Nh_df, by = "regiao") |>
  group_by(regiao) |> mutate(peso = Nh / n()) |> ungroup()   # peso = Nh/nh (varia entre estratos)

mean(am_d$saude_ruim)                                          # média SEM peso (ingênua)
svymean(~saude_ruim, svydesign(ids = ~1, strata = ~regiao,    # média COM peso (correta)
                               weights = ~peso, data = am_d))
```

::: {.leitura}
Num único sorteio, a média **ingênua** (0,30) já aparece acima da verdade (`r round(P,3)`), e a **ponderada** a recupera (0,28). Não é acaso: repetindo o sorteio centenas de vezes, a ingênua fica sistematicamente em ≈ 0,31 — **viés**, porque o Nordeste (de saúde pior) entra sobre-representado e, sem o peso, "puxa" a estimativa para cima. O peso corrige o *ponto*; em troca, pesos muito desiguais **inflam a variância** ($\text{deff}_w \approx 1 + \text{CV}^2(w)$) — sobre-amostrar um domínio dá precisão nele e tira do todo. Na PNS há ainda outra fonte de peso desigual (o **morador selecionado**, um por domicílio), já embutida no `V00291`.
:::

## Conglomeração (amostragem em dois estágios)

Há um problema prático antes da estatística: não existe uma lista de todas as pessoas do país para sortear ao acaso. Existe, sim, uma lista de áreas (os setores censitários). Por isso toda pesquisa domiciliar — e a PNS — faz **amostragem por conglomerados**: sorteia áreas (as UPAs) e, dentro delas, domicílios e moradores. É também muito mais barato — o entrevistador trabalha concentrado num setor, em vez de cruzar a cidade entre uma casa e outra.

Na PNS, esse sorteio de áreas é por **PPT** (probabilidade proporcional ao tamanho — setores maiores têm mais chance). Um ponto que costuma confundir: combinado com um **número fixo de domicílios por UPA**, o PPT fica **aproximadamente autoponderado dentro do estrato** — ou seja, ele existe por razão *operacional* (sortear áreas com eficiência), e **não** é o que gera pesos desiguais. Aqui, para simplificar, sorteamos os municípios com igual probabilidade.

O preço é estatístico. Pessoas do mesmo setor se parecem — mesma vizinhança, mesmo acesso a serviços, renda semelhante. Essa semelhança é a **correlação intraclasse** ($\rho$): quanto maior, menos *informação nova* cada pessoa adicional do mesmo conglomerado acrescenta. O efeito sobre a variância resume-se no **efeito de plano amostral**,

$$\text{deff} \approx 1 + (\bar{m} - 1)\,\rho,$$

onde $\bar{m}$ é o número médio de pessoas por conglomerado na amostra. A consequência orienta o desenho de qualquer pesquisa: **muitos conglomerados pequenos** rendem mais precisão que **poucos conglomerados grandes** ([Silva, cap. 12](https://amostragemcomr.github.io/livro/cong.html)). A PNS é de dois estágios (UPA → domicílios); em um estágio, sortearíamos a UPA e entrevistaríamos *todos* os seus domicílios.

::: {.callout-note collapse="true"}
## Decida antes: sorteando 15 municípios e 25 pessoas em cada (n = 375), o erro-padrão vai subir ou descer em relação à AAS?

Vai **subir**. Pessoas do mesmo município se parecem (correlação intraclasse), então cada nova entrevista no mesmo lugar traz menos informação nova — a variância infla (`deff` > 1).
:::

```{r congl}
muns <- unique(pop$municipio); M <- length(muns)   # M = total de municípios na população
mm <- 15; ni <- 25                                 # mm = municípios sorteados; ni = pessoas por município

set.seed(7)
sel  <- sample(muns, mm)                            # 1º estágio: sorteia mm municípios (as "UPAs")
am_c <- pop |>
  filter(municipio %in% sel) |>                     # mantém só os municípios sorteados
  group_by(municipio) |> slice_sample(n = ni) |> ungroup()   # 2º estágio: ni pessoas em cada

# peso dos dois estágios = (M/mm) · (Ni/ni):
Ni_df <- count(pop, municipio, name = "Ni")         # nº de pessoas em cada município
am_c  <- am_c |>
  left_join(Ni_df, by = "municipio") |>             # cola o Ni
  mutate(peso = (M/mm) * (Ni/ni))

# o argumento NOVO aqui é 'ids' (os conglomerados):
#   ids = ~municipio -> diz ao survey que o sorteio foi por conglomerados (municípios)
des_cl <- svydesign(ids = ~municipio, weights = ~peso, data = am_c)
svymean(~saude_ruim, des_cl, deff = TRUE)          # deff = TRUE -> também reporta o efeito de plano amostral
```

::: {.leitura}
A estimativa continua perto da verdade, mas o erro-padrão sobe (≈ 0,034 contra 0,025 da AAS) e o **`deff` ≈ 2,2**: o desenho conglomerado tem mais que o dobro da variância de uma AAS de mesmo tamanho — os 375 entrevistados "valem", em informação, como ~170 sob AAS. `ids = ~municipio` é o que diz ao `survey` que o sorteio foi por conglomerados. Esse é o preço da economia de campo — e ignorá-lo é o **erro mais comum** na análise de pesquisas.
:::

**Vantagens × desvantagens.** Conglomerar é barato e operacionalmente viável — basta um cadastro de áreas, não de pessoas, e o entrevistador trabalha concentrado. O preço é menos precisão: a correlação intraclasse infla a variância (`deff` > 1).

## Quanto o desenho importa? (Monte Carlo)

Juntando tudo: se você tem um desenho conglomerado mas o analisa como se fosse AAS, o erro-padrão sai pequeno demais e o intervalo de confiança **mente**. Vamos medir isso. Sorteamos 500 amostras conglomeradas; em cada uma calculamos o IC de 95% do jeito certo (declarando o conglomerado) e do jeito ingênuo (como AAS), e contamos quantas vezes o IC cobre a verdade.

```{r mc-cobertura}
# uma função que sorteia UMA amostra conglomerada (15 municípios, 25 pessoas em cada):
sortear_cluster <- function() {
  sm <- sample(muns, mm)
  pop |> filter(municipio %in% sm) |>
    group_by(municipio) |> slice_sample(n = ni) |> ungroup() |>
    left_join(Ni_df, by = "municipio") |> mutate(peso = (M/mm) * (Ni/ni))
}

set.seed(5); B <- 500
cob <- replicate(B, {                              # B amostras conglomeradas; em cada uma...
  a       <- sortear_cluster()
  des     <- svydesign(ids = ~municipio, weights = ~peso, data = a)   # desenho CERTO (com cluster)
  des_ing <- svydesign(ids = ~1,         weights = ~peso, data = a)   # desenho INGÊNUO (sem cluster)
  est     <- coef(svymean(~saude_ruim, des))                          # a estimativa
  c(desenho = abs(est - P)/SE(svymean(~saude_ruim, des))     < 1.96,  # o IC do desenho cobre a verdade P?
    ingenuo = abs(est - P)/SE(svymean(~saude_ruim, des_ing)) < 1.96)  # e o IC ingênuo?
})
round(rowMeans(cob) * 100, 1)   # % das vezes em que cada IC cobriu a verdade (desenho vs ingênuo)
```

::: {.leitura}
O IC do **desenho** cobre a verdade perto dos 95% prometidos (aqui, ≈ 98%). O IC **ingênuo** cobre bem menos — cerca de 82%: é estreito demais e mente em cerca de 1 a cada 5 amostras. Esta é a resposta empírica a "por que o desenho importa" — não é um detalhe técnico, é **se você pode confiar no seu intervalo de confiança**.

*Por que 98% e não exatos 95%?* Porque o `survey` estima a variância de um desenho conglomerado pela convenção **com reposição** (o *ultimate cluster*): conta apenas a variação **entre** conglomerados, coerente com o peso $(M/mm)\cdot(N_i/n_i)$, que já pressupõe sorteio com reposição no 1º estágio. Como sorteamos 15 dos 33 municípios (fração alta), essa aproximação deixa a variância um pouco **conservadora** — o IC erra para o lado seguro, nunca para o inseguro. É o padrão da área (PNS e PNAD Contínua inclusive); por isso, e ao contrário da AAS e da estratificação, **num desenho conglomerado não se informa `fpc`** (que sinalizaria "sem reposição" e conflitaria com o peso).
:::

> **A virada.** Cada peça, isolada, mostrou seu efeito — o **estrato** reduz o erro-padrão, o **conglomerado** o infla (deff), o **peso** corrige o viés. A PNS combina todas num só desenho: estratos + conglomerados em dois estágios + pesos. Na Parte 2, declaramos exatamente isso de uma vez — a única mudança é trocar a população sintética pelos microdados reais do IBGE.

---

# Parte 2 · O plano amostral da PNS

## O que é a PNS

A **Pesquisa Nacional de Saúde (PNS)** é o maior inquérito domiciliar de saúde do Brasil, realizado pelo Ministério da Saúde em parceria com o IBGE em 2013 e 2019. A ideia nasceu em 2003, no Comitê Temático de Informações Baseadas em População, e a pesquisa incorporou os módulos do Suplemento Saúde da PNAD (2008), dando continuidade a uma série de indicadores de saúde. O campo de 2013 ocorreu de agosto a dezembro; o de 2019, de agosto de 2019 a março de 2020.

Seu objetivo é caracterizar a situação de saúde e os estilos de vida da população, e a atenção à saúde (acesso, uso, prevenção, continuidade e financiamento), em três eixos: o desempenho do sistema de saúde, as condições de saúde e estilos de vida e a vigilância de doenças e fatores de risco.

## Unidade de análise e os três microdados

A PNS observa dois níveis: o **domicílio** e um **morador selecionado**. Em cada domicílio sorteado, todos os moradores respondem ao questionário básico (características do domicílio e dos moradores, acesso a serviços); e um único morador — sorteado com igual probabilidade entre os elegíveis (18+ em 2013; 15+ em 2019) — responde ao questionário do morador selecionado, com os módulos individuais (percepção de saúde, doenças crônicas, saúde mental, estilos de vida, violência…). Os três questionários vêm num **único arquivo** de microdados (uma linha por pessoa); o que muda é **qual bloco de peso** se usa em cada análise:

Cada questionário tem seu próprio **bloco de variáveis de peso e de desenho** — peso de desenho (sem calibração), peso calibrado, projeção populacional do domínio e o domínio de pós-estratificação:

| Questionário | Quem responde | Peso (desenho) | Peso calibrado | Projeção | Domínio |
|---|---|---|---|---|---|
| Básico | todos os moradores | `V0028` | `V00281` | `V00282` | `V00283` |
| Morador selecionado | 1 por domicílio | `V0029` | `V00291` | `V00292` | `V00293` |
| Antropometria | subamostra | `V0030` | `V00301` | `V00302` | `V00303` |

A âncora e as vitrines deste workshop vêm do morador selecionado (peso `V00291`, recorte dos selecionados); um indicador do domicílio usaria o banco todo e o peso `V00281`.

**Qual peso usar — com ou sem calibração?** Para praticamente toda estimativa, use o peso *calibrado* (a coluna com o dígito extra: `V00291`, no morador selecionado): é ele que ajusta a composição da amostra às projeções de população e reproduz os números oficiais do IBGE (ver *Calibração*, adiante). O peso de desenho, sem calibração (`V0029`), serve a dois casos: (i) quando *você* vai aplicar a calibração ou a pós-estratificação — é o que o `PNSIBGE` faz internamente, partindo de `V0029` + `V00292`/`V00293`; e (ii) como contraste didático, para medir o efeito da calibração. Fora isso, o calibrado é o padrão.

**Como você lê os dados também importa.** O peso que entra no desenho depende de *quais colunas de peso estão presentes*. Ao analisar o morador selecionado, é preciso garantir que o desenho use o peso do selecionado — não o do básico. Há três caminhos:

- `get_pns(year, selected = TRUE)` (`PNSIBGE`, online) — filtra a subamostra e usa o peso certo automaticamente;
- `read_pns()` + `pns_design()` (`PNSIBGE`, offline) — aqui é preciso *filtrar a subamostra* e *remover os blocos de peso dos outros questionários* (o do básico e o da antropometria), deixando só o do selecionado. Se as colunas do básico permanecerem, `pns_design()` usa o peso do básico — sem avisar;
- `svydesign()` na mão (o caminho deste tutorial) — você indica o peso explicitamente (`weights = ~V00291`), sem depender da detecção automática.

Em qualquer via, valide reproduzindo um número publicado (por exemplo, autoavaliação "boa/muito boa" = 66,1% em 2019): se bate, o peso e o recorte estão certos.

Os nomes, as posições e os rótulos de todas as variáveis (inclusive as de peso) estão nos **dicionários** oficiais: [PNS 2013](https://ftp.ibge.gov.br/PNS/2013/Microdados/Documentacao/) e [PNS 2019](https://ftp.ibge.gov.br/PNS/2019/Microdados/Documentacao/).

## O desenho

A PNS é uma amostra **estratificada, por conglomerados, em dois estágios**:

1. **Estratos** — definidos geograficamente (capital, região metropolitana, restante da UF; situação urbana/rural).
2. **1º estágio** — sorteio das UPAs (unidades primárias — setores censitários ou agregados) com probabilidade proporcional ao tamanho (PPT): setores com mais domicílios têm mais chance.
3. **2º estágio** — um número fixo de domicílios por UPA, com igual probabilidade.
4. Dentro do domicílio, um morador sorteado com igual probabilidade para o questionário individual.

No `survey`, isso é exatamente `ids = ~UPA_PNS` (conglomerado), `strata = ~V0024` (estrato), `weights = ~V00291` (peso) e `nest = TRUE` (UPAs aninhadas nos estratos). O próprio IBGE quantifica a perda de eficiência do desenho por conglomerados pelo **efeito de plano amostral (EPA = deff)**, ampliando o tamanho da amostra para compensar.

## Declarando o desenho amostral

Os participantes recebem o subconjunto já preparado (`data/pns2019.rds`). Para quem parte do microdado bruto do IBGE — baixado no FTP, <https://ftp.ibge.gov.br/PNS/> —, o caminho é ler o `.txt` de largura fixa pelas posições do dicionário:

```{r leitura-manual, eval=FALSE}
library(readr)
# posições do input_PNS_2019.txt (exemplo abreviado — só três colunas):
pns19 <- read_fwf("PNS_2019.txt",
  fwf_positions(start = c(3, 10, 1426), end = c(9, 18, 1439),
                col_names = c("V0024", "UPA_PNS", "V00291")))
```

O exemplo acima é abreviado; a leitura completa — com todas as variáveis de desenho e as do estudo — está no script [`R/01_curar_pns2019.R`](https://github.com/DemoPOP/pns-survey/blob/main/R/01_curar_pns2019.R) do repositório. Como o peso é escolhido explicitamente e o desenho é montado à mão, você **não precisa remover da base os blocos de peso dos outros questionários** — é a via mais limpa quando se parte do `.txt` bruto.

Aqui carregamos direto o subconjunto pronto e declaramos o plano:

```{r pns-design}
pns19 <- readRDS("data/pns2019.rds")   # subconjunto da PNS 2019 já preparado

# desenho da PNS — combina tudo o que vimos na Parte 1, agora com dados reais:
#   ids     = ~UPA_PNS      -> conglomerados (as UPAs)
#   strata  = ~V0024        -> estratos geográficos
#   weights = ~peso_sel_cal -> peso do morador selecionado, calibrado (V00291)
#   nest    = TRUE          -> UPAs numeradas DENTRO de cada estrato
des <- svydesign(ids = ~UPA_PNS, strata = ~V0024, weights = ~peso_sel_cal,
                 data = pns19, nest = TRUE)
des                                    # imprime um resumo do plano amostral
```

Este é, no fundo, o mesmo desenho que o pacote `PNSIBGE` monta automaticamente; aqui o declaramos à mão para deixar cada peça explícita. Falta ainda a **calibração** (a pós-estratificação às projeções de população), que declaramos nas próximas seções — e é ela que reproduz **exatamente** o erro-padrão oficial.

Note ainda que, ao contrário da Parte 1, não usamos `fpc` aqui: na PNS a fração amostral é ínfima (poucas UPAs num universo enorme), então a correção de população finita é desprezível e se omite — a variância é calculada como em amostragem com reposição.

## Calibração — por que 65% vira 66%

Os pesos do desenho (`V0029`) já expandem a amostra para a população. Mas, por amostragem, não-resposta e cobertura, a estrutura demográfica da amostra não bate *exatamente* com a conhecida. A **calibração** corrige isso: ajusta os pesos o mínimo necessário para que os totais estimados de variáveis auxiliares — na PNS, a população por sexo e classes de idade — coincidam com as projeções oficiais do IBGE (COPIS), na data de referência da pesquisa.

Formalmente ([Silva, cap. 13](https://amostragemcomr.github.io/livro/calib.html)), buscam-se pesos calibrados $w_i$ tão próximos quanto possível dos pesos de desenho $d_i = 1/\pi_i$ — minimizando uma distância $\sum_{i}(w_i-d_i)^2/(q_i d_i)$ — sujeitos à restrição

$$\sum_{i \in s} w_i\,\mathbf{x}_i = \mathbf{T}_x,$$

onde $\mathbf{x}_i$ marca o sexo e a classe de idade da pessoa $i$ e $\mathbf{T}_x$ é o total populacional conhecido (a projeção). A **pós-estratificação** é o caso particular em que $\mathbf{x}$ são apenas indicadores de grupos: o peso de cada grupo $h$ é multiplicado por $N_h/\hat{N}_h$ (total real ÷ total estimado). É, no fundo, um ajuste demográfico — força a amostra a ter a mesma composição por sexo e idade da população projetada.

Por que importa? (i) reduz a variância, porque sexo e idade predizem a saúde; (ii) atenua o viés de não-resposta — se quem deixa de responder difere por idade/sexo, calibrar puxa as estimativas na direção certa. Na PNS 2019, é o que separa `V0029` (sem calibração) de `V00291` (com):

```{r calibracao}
des_sc <- svydesign(ids = ~UPA_PNS, strata = ~V0024, weights = ~peso_sel,
                    data = pns19, nest = TRUE)                 # mesmo desenho, peso SEM calibração
round(100 * c(
  `sem calibração` = coef(svymean(~saude_boa, des_sc))[2],    # coef()[2] = a proporção "saúde boa" (TRUE)
  `com calibração` = coef(svymean(~saude_boa, des))[2]), 1)
```

::: {.leitura}
A autoavaliação "boa/muito boa" passa de **65,1%** (sem calibração) para **66,1%** (com) — e é o valor calibrado que reproduz exatamente o publicado pelo IBGE. Esse ~1 ponto é a calibração realinhando a composição por sexo e idade da amostra à projeção populacional. Em demografia isso é central: o número final é, por construção, coerente com a estrutura etária oficial.
:::

## Pós-estratificação — a calibração mais simples

E o que é, afinal, a **pós-estratificação**? **É uma calibração** — a sua forma mais simples. A ideia: divide-se a população em pós-estratos (grupos — na PNS, os domínios de sexo × classe de idade) e usam-se os totais populacionais de cada grupo — *quantas pessoas há em cada um*, segundo as projeções do IBGE — como alvo. Dentro de cada grupo $h$, os pesos são multiplicados por $N_h/\hat{N}_h$ (o total real conhecido ÷ o total estimado pela amostra), de modo que a soma dos pesos no grupo passe a bater exatamente com o total conhecido. Note: o alvo são contagens — *totais* de população, não proporções nem taxas.

No microdado da PNS, os domínios estão em `V00293` e os totais (as projeções) em `V00292`. **Este é o procedimento para reproduzir o erro-padrão oficial do IBGE**, à mão:

```{r poststrat}
# totais populacionais por domínio = a projeção do IBGE (V00292, por V00293)
totais <- unique(data.frame(V00293 = pns19$V00293, Freq = pns19$proj_dom))

# postStratify(): ajusta os pesos do 'design' até baterem com os totais conhecidos:
#   1º arg     -> o desenho (aqui com o peso SEM calibração)
#   strata     = ~V00293 -> a variável que define os pós-estratos (domínios)
#   population = totais   -> data.frame com os domínios e a coluna 'Freq' (os totais)
des_ps <- postStratify(
  svydesign(ids = ~UPA_PNS, strata = ~V0024, weights = ~peso_sel, data = pns19, nest = TRUE),
  strata = ~V00293, population = totais)

svymean(~saude_boa, des)      # atalho: peso calibrado (V00291) direto
svymean(~saude_boa, des_ps)   # via oficial: pós-estratificada — reproduz o SE do IBGE

des <- des_ps                 # adotamos a via oficial daqui em diante
```

::: {.leitura}
As duas vias dão a **mesma estimativa** (0,66112) — como esperado, já que o `V00291` **é** o `V0029` pós-estratificado, então a média ponderada é idêntica. O que difere é o **erro-padrão**: ≈ 0,0031 com o peso calibrado direto e ≈ 0,0030 pós-estratificando. *"Mas não deveria dar o mesmo?"* O ponto, sim; o erro-padrão, não — e por um motivo preciso: ao receber o `V00291` **pronto**, o `svydesign` **não sabe** que aqueles pesos foram ajustados a totais **conhecidos**, e os trata como pesos fixos (variância ligeiramente **conservadora**); já o `postStratify` **sabe** que os totais por domínio são conhecidos e **desconta** a variância das contagens desses grupos, dando o erro-padrão **oficial** — o mesmo que o `PNSIBGE` retorna. Mesmo ponto, variâncias diferentes: a diferença não está nos pesos, e sim em **o método saber (ou não) que a calibração aconteceu**. Para replicar o IBGE **exatamente** — ponto e erro-padrão —, use esta via (`V0029` + `postStratify`); é a que adotamos no restante do tutorial.
:::

# Parte 3 · Estimativas descritivas

Com o desenho declarado (`des`), toda estimativa já vem com o erro-padrão correto. A âncora é a **autoavaliação de saúde**. Para deixar as saídas limpas, convertemos o desfecho binário "saúde ruim/regular" para 0/1 dentro do próprio objeto de desenho:

```{r desc-update}
# update(): cria/modifica uma variável DENTRO do objeto de desenho.
# Aqui convertemos o lógico saude_ruim em 0/1, para as saídas ficarem limpas:
des <- update(des, saude_ruim = as.numeric(saude_ruim))
```

## Prevalência — e a validação contra o publicado

```{r desc-dist}
svymean(~autoaval, des, na.rm = TRUE)   # média de variável CATEGÓRICA = proporção de cada categoria
svyciprop(~saude_ruim, des)             # svyciprop(): proporção de um indicador 0/1, já com IC 95%
```

::: {.leitura}
A distribuição reproduz exatamente o publicado: "boa" 50,9% + "muito boa" 15,2% = 66,1%; "regular" 28,1%; "ruim/muito ruim" 5,8%. A proporção de saúde ruim/regular é **33,9%** (IC 95% 33,3–34,5). Reproduzir a tabela oficial é o teste de sanidade do pipeline: se bate, o desenho e os pesos estão certos — e podemos confiar no que vem a seguir, que *não* está nas tabelas publicadas.
:::

## Estimativas por domínio — e a pegadinha do `subset`

A função `svyby()` repete a estimativa em subgrupos:

```{r desc-sexo}
# svyby(): repete uma estimativa em subgrupos
#   ~saude_ruim            -> o que estimar
#   ~sexo                  -> variável que define os subgrupos
#   des                    -> o desenho
#   svymean                -> função aplicada em cada grupo
#   vartype = c("se","cv") -> além da estimativa, reporta erro-padrão e CV
svyby(~saude_ruim, ~sexo, des, svymean, vartype = c("se", "cv"))
```

Para estimar só num subgrupo, vale uma regra de ouro: **subconjunte o objeto de desenho**, nunca o `data.frame`.

```{r desc-subpop}
# subset(des, ...): cria um SUBDESENHO (a forma CERTA de estimar num subgrupo) —
# preserva estratos e UPAs de toda a amostra para o cálculo correto da variância
svymean(~saude_ruim, subset(des, sexo == "Mulher"))   # só mulheres
```

::: {.leitura}
As mulheres avaliam pior a própria saúde (**37,7%** ruim/regular) que os homens (**29,6%**) — diferença grande e precisa. Sobre a pegadinha: `subset(des, ...)` preserva os estratos e UPAs de toda a amostra para o cálculo da variância; já filtrar o `data.frame` e remontar o desenho **quebra** essa estrutura (estratos podem virar *singletons*), produzindo erros-padrão errados — sobretudo em domínios pequenos. Estime sempre sobre o desenho.
:::

## Cruzamentos que não estão nas tabelas (a vantagem do microdado)

Com os microdados, criamos recortes que a divulgação não traz — por exemplo, a saúde autoavaliada por **cor/raça**:

```{r desc-raca}
svyby(~saude_ruim, ~raca_cor, des, svymean, vartype = "cv")  # proporção por cor/raça, com o CV de cada uma
```

::: {.leitura}
Surge um gradiente nítido: Branca 29,0% e Amarela 30,0% de um lado; Preta 37,1%, Parda 37,9% e Indígena 39,1% de outro — uma desigualdade racial na percepção de saúde que a tabela-padrão por sexo e idade não revela. É o que justifica abrir os microdados em vez de parar nas divulgações.
:::

## O coeficiente de variação — e seus limites

Na coluna `cv` acima, o **coeficiente de variação** mede a precisão *relativa* (erro-padrão como % da estimativa). Para Branca e Parda o CV é ~1–1,5% (muito preciso); para Amarela e Indígena chega a ~10%. A razão é o tamanho do grupo: poucos casos → erro-padrão grande em relação à estimativa.

O CV é útil, mas tem três armadilhas:

- é instável para proporções próximas de 0 ou 1 (o denominador encolhe), inflando artificialmente;
- em domínios pequenos fica alto mesmo quando a estimativa é informativa — por isso o IBGE adota regras de corte (sinaliza ou omite estimativas com CV acima de um limite);
- e, sobretudo, mede apenas a variância — não capta viés: uma estimativa de CV baixíssimo pode estar sistematicamente errada (subcobertura, não-resposta). **Precisão não é acurácia.**

## O efeito do desenho na PNS real

Por fim, quanto o desenho complexo custa em precisão? O **deff** compara a variância do desenho à de uma AAS de mesmo tamanho:

```{r desc-deff}
svymean(~saude_ruim, des, deff = "replace")  # deff = "replace": variância do desenho ÷ a de uma AAS
```

::: {.leitura}
O **deff ≈ 3,6**: a combinação de conglomerados e pesos mais que **triplica** a variância em relação a uma AAS de 88,5 mil pessoas — que, em informação, "valem" como ~25 mil sob AAS. É a tradução, em número, de tudo o que a Parte 1 antecipou. Ignorar o desenho daria um erro-padrão $\sqrt{3{,}6}\approx 1{,}9$ vez menor — e um IC quase pela metade do correto.
:::

# Parte 4 · Vitrines: temas subexplorados

A força do microdado aparece nos temas que a divulgação trata pouco — e que a PNS, sozinha, permite estimar para o país inteiro. Quatro vitrines.

## Ideação suicida (PHQ-9, item N018)

O item 9 do PHQ-9 pergunta com que frequência, nas duas últimas semanas, a pessoa "pensou em se ferir ou achou que seria melhor estar morto" — um indicador de **ideação suicida/autolesão**, raríssimo em base populacional nacional.

```{r vit-suicida}
svyciprop(~ideacao_suicida, des)                          # prevalência nacional (proporção + IC)
svyby(~ideacao_suicida, ~sexo, des, svyciprop, vartype = "ci")  # por sexo; vartype="ci" traz o IC
```

::: {.leitura}
Cerca de **4,6%** dos adultos relataram ideação suicida nas duas semanas anteriores — com um contraste forte por sexo: mulheres 6,2% contra homens 2,8%. São estimativas nacionais, baseadas no desenho, para um tema que a literatura brasileira quase só aborda por registros de mortalidade ou amostras locais.
:::

## Depressão: a escala (PHQ-9) × o diagnóstico

A PNS mede depressão de duas formas: o diagnóstico médico autorreferido (`Q092`) e o rastreio pela escala PHQ-9 (escore ≥ 10). As prevalências são parecidas — mas serão as **mesmas pessoas**?

```{r vit-phq}
# prevalência de cada medida de depressão (coef() extrai só a estimativa):
round(100 * c(rastreio_PHQ9 = coef(svyciprop(~depr_phq9, des)),
              diagnostico   = coef(svyciprop(~depr_diag, des))), 1)

# cria no desenho uma variável de 4 grupos (cruzamento rastreio × diagnóstico):
des <- update(des, grupo = factor(dplyr::case_when(   # case_when: if/else encadeado
  depr_phq9 & depr_diag ~ "ambos",
  depr_phq9             ~ "só rastreio (PHQ-9)",
  depr_diag             ~ "só diagnóstico",
  TRUE                  ~ "nenhum")))
svymean(~grupo, des, na.rm = TRUE)                    # proporção da população em cada grupo
```

::: {.leitura}
Rastreio 10,8% e diagnóstico 10,2% — quase iguais no agregado. Mas o cruzamento desfaz a ilusão: só 4,0% têm os dois; 6,8% têm rastreio positivo sem diagnóstico (depressão provavelmente não diagnosticada) e 6,2%, diagnóstico sem rastreio atual (tratamento/remissão). As duas medidas captam **populações em grande parte distintas** — a joia de medir o "mesmo" conceito de dois jeitos.
:::

## Violência por parceiro (módulo V)

O módulo de violência registra atos psicológicos, físicos e sexuais nos últimos 12 meses e o principal agressor. Derivamos os indicadores a partir dos itens (tratando ausência como "não") e analisamos as mulheres:

```{r vit-violencia}
# cria os indicadores de violência a partir dos itens do módulo V.
# (X=="1") %in% TRUE -> TRUE se "Sim"; trata ausência (NA) como "não":
des <- update(des,
  viol_fisica = (V01401=="1")%in%TRUE | (V01402=="1")%in%TRUE | (V01403=="1")%in%TRUE |
                (V01404=="1")%in%TRUE | (V01405=="1")%in%TRUE,                   # alguma agressão física
  viol_qq     = (V00201=="1")%in%TRUE | (V00202=="1")%in%TRUE | (V00203=="1")%in%TRUE |
                (V00204=="1")%in%TRUE | (V00205=="1")%in%TRUE | (V01401=="1")%in%TRUE |
                (V01402=="1")%in%TRUE | (V01403=="1")%in%TRUE | (V01404=="1")%in%TRUE |
                (V01405=="1")%in%TRUE | (V02701=="1")%in%TRUE | (V02702=="1")%in%TRUE,  # qualquer violência
  agr_companheiro = (V006 == "01") %in% TRUE)                                     # agressor = cônjuge/companheiro

# prevalências entre as MULHERES (subconjunto do desenho):
round(100 * c(qualquer = coef(svyciprop(~viol_qq,     subset(des, sexo == "Mulher"))),
              fisica   = coef(svyciprop(~viol_fisica, subset(des, sexo == "Mulher")))), 1)
# entre as agredidas, a % cujo principal agressor foi o companheiro:
svyciprop(~agr_companheiro, subset(des, sexo == "Mulher" & viol_qq))
```

::: {.leitura}
Entre as mulheres, **19,4%** sofreram alguma violência (psicológica, física ou sexual) nos 12 meses anteriores, e 4,2%, violência física. Entre as agredidas, em 16,5% (IC 95% 14,7–18,4) o **principal agressor foi o cônjuge/companheiro** — a face doméstica da violência, que só os microdados permitem isolar.
:::

## Orientação sexual (Y008, novo em 2019)

```{r vit-orientacao}
svymean(~orient_sexual, des, na.rm = TRUE)   # proporção em cada categoria de orientação sexual
```

::: {.leitura}
A PNS 2019 foi a **primeira** pesquisa domiciliar nacional a perguntar a orientação sexual autoidentificada: 97,0% heterossexual, 1,2% bissexual, 0,7% homossexual (≈ 1,9% não-heterossexual). As categorias são pequenas — logo, CV alto e cuidado redobrado ao desagregar (além do sigilo que o tema exige).
:::

# Parte 5 · Gráficos com o plano

Gráficos de pesquisa amostral também respeitam o desenho — na forma (densidades ponderadas) e na honestidade (mostrar a incerteza).

## Densidade ponderada

```{r graf-hist, fig.height=3.4}
# a renda é MUITO assimétrica -> usamos a escala LOG, que "abre" a distribuição.
# log exige valores positivos, então tiramos antes quem tem renda zero:
des_renda <- subset(des, rdpc > 0)

# svyhist(): histograma PONDERADO (usa os pesos do desenho) de log10(renda).
# axes = FALSE para, em seguida, rotular o eixo x em REAIS (e não em "3, 4, 5"):
svyhist(~log10(rdpc), des_renda, main = "", col = "#d6e4f0", breaks = 30,
        xlab = "Renda domiciliar per capita (R$ — escala log)", axes = FALSE)
axis(2)                                    # eixo y (densidade)
reais <- c(100, 300, 1000, 3000, 10000)    # marcas que QUEREMOS mostrar, em reais...
axis(1, at = log10(reais), labels = reais) # ...posicionadas no lugar certo (log10) do eixo
```

::: {.leitura}
Na escala original, a renda viraria um pico colado no zero. Em **escala log** a distribuição se "abre" e fica quase simétrica (uma lognormal), revelando a mediana perto de R$ 1.000 e a longa cauda à direita (a desigualdade). O `svyhist` é **ponderado** — descreve a população, não a amostra; um `hist()` comum ignoraria os pesos e distorceria a forma.
:::

## Estimativas com intervalo de confiança

O gráfico mais útil de uma pesquisa: a estimativa por domínio com a barra de incerteza. Os números vêm do `svyby()`; o desenho, do `ggplot2`:

```{r graf-ic, fig.height=3.6}
library(ggplot2)
# cria a faixa etária dentro do desenho:
des <- update(des, faixa = cut(idade, c(17, 29, 44, 59, Inf),
                               labels = c("18-29", "30-44", "45-59", "60+")))
# svyby com vartype="ci" devolve um data.frame com a estimativa e as colunas ci_l / ci_u:
est <- svyby(~saude_ruim, ~faixa, des, svymean, vartype = "ci")

ggplot(est, aes(faixa, saude_ruim)) +
  geom_col(fill = "#2980b9", width = .65) +                   # barras = estimativa
  geom_errorbar(aes(ymin = ci_l, ymax = ci_u), width = .2) +  # barras de erro = IC 95%
  scale_y_continuous(labels = scales::percent) +
  labs(x = "Faixa etária", y = "Saúde ruim/regular") +
  theme_minimal()
```

::: {.leitura}
A percepção de saúde piora com a idade — de ~20% entre 18–29 a ~50% no 60+ — e as barras de erro (estreitas, porque cada faixa tem milhares de casos) mostram que o padrão é firme, não ruído. Plotar a estimativa sem o intervalo seria esconder metade da informação.
:::

# Parte 6 · Regressão com o plano

Modelos também precisam do desenho: os coeficientes mudam pouco com os pesos, mas os erros-padrão mudam muito com a conglomeração. Use `svyglm`, não `glm`.

## Regressão logística (svyglm)

Modelamos a chance de avaliar a própria saúde como ruim/regular:

```{r reg-glm}
# svyglm(): regressão respeitando o desenho.
#   saude_ruim ~ ...       -> desfecho (0/1) e preditores
#   design = des           -> o plano amostral
#   family = quasibinomial -> regressão LOGÍSTICA
mod <- svyglm(saude_ruim ~ sexo + faixa + regiao + raca_cor,
              design = des, family = quasibinomial())
round(cbind(OR = exp(coef(mod)), exp(confint(mod))), 2)   # exp(coef)=razões de chance (OR); confint=IC
```

::: {.leitura}
As **razões de chance** quantificam os padrões: mulheres têm 1,43× a chance dos homens; ela cresce com a idade (60+: 5,3× vs 18–29); é maior no Nordeste (1,16×) e menor no Sul/Sudeste (~0,64×); e há gradiente por cor/raça (Preta 1,47×, Parda 1,49×, Indígena 1,61× vs Branca). Tudo com IC que respeita o desenho.
:::

## Por que não `glm` comum?

```{r reg-naive}
dat   <- des$variables                                       # os dados de dentro do desenho
# glm() COMUM: ignora estrato/conglomerado (só usa os pesos, normalizados):
naive <- glm(saude_ruim ~ sexo + faixa + regiao + raca_cor, data = dat,
             family = quasibinomial(), weights = peso_sel_cal / mean(peso_sel_cal))
# compara o erro-padrão de um coeficiente: desenho (svyglm) × ingênuo (glm):
round(c(desenho = summary(mod)$coef["sexoMulher", "Std. Error"],
        ingenuo = summary(naive)$coef["sexoMulher", "Std. Error"]), 4)
```

::: {.leitura}
O erro-padrão ingênuo (0,0151) é ~**42% menor** que o do desenho (0,0259) — porque o `glm` comum ignora a conglomeração. Quem o usa reporta IC estreito demais e "significâncias" infladas; a razão entre os dois SE é, de novo, a raiz do deff.
:::

## Modelo ordinal da autoavaliação (svyolr)

A autoavaliação tem cinco categorias ordenadas — desperdício reduzi-la a binária. O modelo de **odds proporcionais** usa todas de uma vez:

```{r reg-olr}
# transforma a autoavaliação num fator ORDENADO (Muito boa < ... < Muito ruim):
des <- update(des, autoaval_ord = ordered(autoaval,
        levels = c("Muito boa","Boa","Regular","Ruim","Muito ruim")))
# svyolr(): regressão ORDINAL (odds proporcionais) respeitando o desenho:
mod_ord <- svyolr(autoaval_ord ~ sexo + faixa + regiao, design = des)
round(exp(coef(mod_ord)), 2)   # exp(coef) = razões de chance de estar numa categoria pior
```

::: {.leitura}
A leitura é a mesma do logístico, mas sobre a escala inteira: mulheres têm 1,40× a chance de estar numa categoria pior de saúde, e o efeito da idade é forte (60+: 4,6×). O `svyolr` é a ferramenta certa quando o desfecho é ordinal.
:::

# Parte 7 · Comparar 2013 × 2019

A PNS tem duas edições — então podemos perguntar o que mudou. Mas comparar pesquisas amostrais exige cuidado: são **amostras independentes**, cada uma com seu desenho.

## Os dois desenhos e a comparabilidade

```{r comp-design}
pns13 <- readRDS("data/pns2013.rds")   # subconjunto da PNS 2013 (mesma estrutura de variáveis)
# mesmo desenho de 2019, agora para 2013:
des13 <- svydesign(ids = ~UPA_PNS, strata = ~V0024, weights = ~peso_sel_cal,
                   data = pns13, nest = TRUE)
```

As duas estão restritas ao **morador selecionado de 18 anos ou mais** (em 2019 o sorteio é 15+, mas recortamos a 18+ na curadoria, para a população-alvo ser a mesma). Usamos apenas indicadores harmonizáveis — autoavaliação, depressão (diagnóstico e PHQ-9) e ideação suicida. Orientação sexual e o módulo de violência mudaram entre as edições e não entram na série.

## Testando a diferença — do jeito certo

Como as amostras são independentes, a variância da diferença é a **soma** das variâncias: $\text{SE}(\hat p_{19}-\hat p_{13}) = \sqrt{\text{SE}_{19}^2 + \text{SE}_{13}^2}$.

```{r comp-diff}
compara <- function(v) {                        # compara um indicador 'v' entre 2013 e 2019
  e13 <- svyciprop(reformulate(v), des13)        # estimativa em 2013 (reformulate monta ~v)
  e19 <- svyciprop(reformulate(v), des)          # estimativa em 2019
  dif <- coef(e19) - coef(e13)                   # diferença 2019 − 2013
  se  <- sqrt(SE(e13)^2 + SE(e19)^2)             # SE da diferença: amostras INDEPENDENTES -> soma das variâncias
  data.frame(`2013 (%)` = round(coef(e13)*100, 1), `2019 (%)` = round(coef(e19)*100, 1),
             `diferença` = round(dif*100, 1),
             `IC95% da diferença` = sprintf("[%.1f, %.1f]", (dif-1.96*se)*100, (dif+1.96*se)*100),
             check.names = FALSE)
}
do.call(rbind, lapply(
  c(`autoavaliação ruim` = "saude_ruim", `depressão (diagnóstico)` = "depr_diag",
    `ideação suicida` = "ideacao_suicida", `depressão (PHQ-9)` = "depr_phq9"), compara))
```

::: {.leitura}
A história é nítida — e é a tese do workshop. A **autoavaliação de saúde não mudou** (33,8 → 33,9; diferença +0,1, IC [−0,9, 1,0], que inclui o zero). Mas a **saúde mental piorou**: depressão diagnosticada +2,6 pontos (7,6 → 10,2), rastreio PHQ-9 +3,0 (7,9 → 10,8) e ideação suicida +0,9 (3,7 → 4,6) — todas com IC bem afastado do zero. O número-síntese mais comunicado cala justamente a dimensão que mais se moveu — e só os microdados, com o desenho, permitem medir essa mudança com a incerteza correta.
:::

---

# Encerramento — boas práticas, pegadinhas e comunicação

## As pegadinhas que vimos (e como evitá-las)

- **Ignorar o desenho** → IC estreito demais (Parte 1: a cobertura cai de 95% para ~82%). Sempre declare o `svydesign`.
- **Filtrar o `data.frame`** para um subgrupo → erro-padrão errado; use `subset(des, …)` (Parte 3).
- **Peso sem calibração** → estimativa ~1 ponto fora do oficial; use o peso calibrado, `V00291` (Parte 2).
- **`glm` comum** sobre dados ponderados → SE subestimado em ~40%; use `svyglm`/`svyolr` (Parte 6).
- **Empilhar edições** ingenuamente → variância da diferença errada; trate 2013 e 2019 como amostras independentes (Parte 7).
- **Confiar só no CV** → ele mede variância, não viés, e é instável em domínios pequenos (Parte 3).

## Como reportar uma estimativa de amostra complexa

Toda estimativa deveria vir com: **ponto + IC 95% + CV**, o n não ponderado do domínio e — quando relevante — o deff; mais a fonte, o ano e a população-alvo (aqui, morador selecionado de 18+).

## Como ler qualquer pesquisa amostral, em 4 perguntas

1. **Qual é o desenho?** (estratos, conglomerados, pesos — e foram declarados na análise?)
2. **Qual a população-alvo e a unidade?** (atenção ao recorte etário ao comparar edições)
3. **O peso é calibrado — a quê?** (sexo, idade?)
4. **A incerteza respeita o desenho?** (IC/CV/deff baseados no plano, não em uma AAS imaginária)

## Declaração de uso de inteligência artificial

Na preparação deste material, o autor utilizou o assistente **Claude** (Anthropic) como apoio — no desenvolvimento e comentário do código em R, na curadoria dos microdados, na redação e na verificação de consistência. Todas as decisões metodológicas, a interpretação dos resultados e a redação final são de responsabilidade do autor.

## Referências

- **Silva, P. L. N.** *Amostragem com R.* Disponível em: <https://amostragemcomr.github.io/livro/>
- **Lumley, T.** (2010). *Complex Surveys: A Guide to Analysis Using R.* Hoboken: Wiley. (pacote `survey`; Lumley, 2004, *Journal of Statistical Software*, 9(8).)
- **IBGE.** *Pesquisa Nacional de Saúde* (2013; 2019). Microdados, dicionários, inputs e planos amostrais no FTP: <https://ftp.ibge.gov.br/PNS/>. Página da pesquisa: <https://www.ibge.gov.br/estatisticas/sociais/saude/9160-pesquisa-nacional-de-saude.html>
- **Souza-Júnior, P. R. B. et al.** (2015). *Desenho da amostra da Pesquisa Nacional de Saúde 2013.* Epidemiologia e Serviços de Saúde, 24(2).
- **Stopa, S. R. et al.** (2020). *Pesquisa Nacional de Saúde 2019: histórico, métodos e perspectivas.* Epidemiologia e Serviços de Saúde, 29(5).
